最高法院刑事判決　　　　　　　　　　　　　　　九十一年度台上字第二七一一號
　　上　訴　人　甲○○
　　選任辯護人　林清源律師
右上訴人因偽造文書案件，不服台灣高等法院中華民國八十八年十月二十日第二審更
審判決（八十八年度上更(一)字第二一二號，起訴案號：台灣台北地方法院檢察署八十
五年度偵字第九五二四、一三二一八），提起上訴，本院判決如左：
    主  文
原判決撤銷，發回台灣高等法院。
    理  由
本件原判決認定上訴人甲○○與吳珈慧（經原審法院判處罪刑確定）係夫妻關係，上
訴人於民國八十三年五月十日及同年十二月一日，先後召集新台幣（下同）二萬元及
三萬元之民間互助會各一組，均以台北市○○街五十五巷十二號三樓之一為開標地點
，採內標制。其中二萬元之互助會，會員連會首共三十四會，至八十五年六月十日止
滿會，於每月十日開標，端午節、中秋節、聖誕節、春節各加標一次，底標為二千八
百元，開標後可電匯入上訴人中華銀行總行營業部０一五０｜0000000或００
一｜一０｜０００六九一｜四號帳戶。另三萬元之互助會，會員連會首共二十六會，
至八十六年一月止滿會，於每月一日開標，底標為四千元，開標後可電匯入上訴人合
作金庫總行營業部0000000000000號帳戶或吳珈慧華僑銀行總行營業部
0000000000000號帳戶。詎上訴人、吳珈慧竟共同意圖為自己不法之所
有，基於概括之犯意，於(一)、八十四年二月十日開標時，就前揭二萬元互助會部分，
推由上訴人在空白紙張上偽造黃正學之署押，並填寫會息五千八百元，依一般民間互
助會之習慣，用以表示該會員欲以該金額為利息競標後，並持以行使詐標而得標，足
以生損害於黃正學及其他互助會員黃惠貞、歐鎂鈴、許千金、劉素娥等，並使各活會
會員亦信以為真，如數繳交會款，計二十四萬一千八百元（活會會款一萬四千二百元
，計十七會）。惟因上訴人之弟邱創丕當日欲標會而未標得後，向上訴人表明需款，
上訴人即向邱創丕佯稱已徵得黃正學同意換標，並將所收會款交與邱創丕。迨八十四
年九月十日開標並加標中秋節是次會時，黃正學因不知上情，乃以其名義投標，經黃
惠貞、歐鎂鈴制止後，上訴人告以已與邱創丕名義換標，黃正學始改以邱創丕名義投
標，並以一萬元標得會款，但迄未取得得標款項。(二)、八十四年六月一日，上開三萬
元互助會開標時，上訴人、吳珈慧復偽造黃秀英之署押，並填寫會息八千四百元，依
一般民間互助會之習慣，用以表示該會員欲以該金額為利息競標後，並持以行使詐標
而得標，惟不知情之黃秀英仍繳交每月三萬元之活會會款，足以生損害於黃秀英及其
他互助會員，並使其餘活會會員信以為真，如數繳交會款，計五十四萬元（活會會款
二萬一千六百元，計二十五會）。迄八十四年十二月，會員謝興詢及黃秀英是否有收
到得標互助會款時，黃秀英始知遭冒標。而上開兩個互助會，上訴人、吳珈慧於八十
四年九月開標後，即宣告倒會等情。因而撤銷第一審關於上訴人部分之判決，改判仍
論處上訴人共同連續行使偽造私文書，足以生損害於他人罪刑，固非無見。
惟查：(一)、除刑事訴訟法有特別規定外，已受請求之事項未予判決，或未受請求之事
項予以判決者，其判決當然為違背法令，刑事訴訟法第三百七十九條第十二款規定甚
明。起訴意旨指上訴人與吳珈慧基於概括犯意，連續於八十四年六月及同年九月冒標
會員黃秀英、邱創丕之會款，並向各會員偽稱係黃秀英、邱創丕得標，使會員信以為
真而交付會款等情，對於偽造黃正學名義之標單冒標會款部分，並未起訴。惟原審對
於已起訴之冒標邱創丕會款部分，究竟是否成罪，未加論述審判，卻對於未經起訴之
偽造黃正學標單冒標會款部分，併予審判論科，又未敘明何以對該未經起訴部分予以
審判論罪之理由，難謂無已受請求之事項未予判決及理由不備之違法。(二)、有罪判決
書所記載之犯罪事實，為論罪科刑適用法律之基礎，故凡與適用法令有關之重要事項
，必須詳加認定，明確記載，然後於理由內敘明認定犯罪事實所憑之證據及認定之理
由，始足為適用法令之依據。按民間互助會已標取會款者（即一般所稱之死會），於
標取會款後不問何人得標，至完會止，本有向會首按時交付會款（含標息）之義務，
會首冒標會款時，除對於活會會員有冒標施詐（即佯稱某某人得標），使活會會員陷
於錯誤，誤認係被冒標之人得標而交付會款，成立詐欺取財罪外，對於已標取會款之
會員，因按時繳付會款本為其標取會款後之義務，並無施詐或使其陷於錯誤可言，自
無成立詐欺罪之餘地，是已標取會款之會員對於嗣後會首之冒標會款，不能認係詐欺
之被害人。原判決僅認定記載上訴人偽造黃正學、黃秀英之標單，冒標會款，分別使
各活會會員信以為真，如數繳交會款，計詐得二十四萬一千八百元（活會會款一萬四
千二百元，計十七會）及五十四萬元（活會會款二萬一千六百元，計二十五會）等情
。對於詐欺罪之被害人（即活會會員）未為明確之認定記載，自不足為論上訴人以詐
欺罪想像競合犯之依據。又原判決認定上訴人偽造黃正學名義之標單冒標會款，詐取
每一活會會款一萬四千二百元，計十七會，共二十四萬一千八百元部分，所認定詐得
總金額之計算，亦有未合。(三)、原判決認定上訴人偽造黃秀英之標單，冒標會款，向
活會會員詐取會款，不知情之黃秀英仍繳交每月三萬元之活會會款，共詐得活會會員
之會款五十四萬元，是否認定該次冒標，黃秀英亦係詐欺之被害人？若然，上訴人如
何向其施詐，使其陷於錯誤？原判決未加釐清，論述明白，亦有可議。上訴意旨指摘
原判決不當，尚非全無理由，應認仍有撤銷發回更審之原因。至原判決理由五說明不
另諭知無罪部分，基於審判不可分之原則，併予發回，附此敘明。
據上論結，應依刑事訴訟法第三百九十七條、第四百零一條，判決如主文。
中      華      民      國    九十一    年      五      月     十六     日
                              最高法院刑事第三庭
                                  審判長法官  董  明  霈
                                        法官  林  茂  雄
                                        法官  王  居  財
                                        法官  池  啟  明
                                        法官  石  木  欽
      右正本證明與原本無異
                                              書  記  官
中      華      民      國    九十一    年      五      月    二十三    日
